【裁判字號】    97,上,90
【裁判日期】    970514
【裁判案由】    損害賠償
【裁判全文】
臺灣高等法院臺中分院民事判決            97年度上字第90號
上  訴  人  乙○○
訴訟代理人  辛武律師
被  上訴人  甲○○
上列當事人間因詐欺案件，上訴人提起刑事附帶民事訴訟，請求
侵權行為損害賠償，上訴人對於中華民國96年7月31日臺灣臺中
地方法院94年度附民字第200號第一審判決提起上訴，經本院刑
事庭裁定（96年度附民上字第310號）移送，本院於民國97年4月
30日辯論終結，玆判決如下：
    主  文
原判決廢棄。
被上訴人應給付上訴人新台幣一百五十萬零五十四元，及自民國
九十四年六月二十二日起至清償日止，按年利率百分之五計算之
利息。
第一、二審訴訟費用由被上訴人負擔。
本判決第二項於上訴人以新台幣五十萬元供擔保後，得假執行。
    事實及理由
一、上訴人主張：被上訴人先於民國（下同）92年1月間，在台
    中市○○路65號6樓之4住處，向上訴人佯稱投資期貨獲利高
    ，並保證安全，遊說上訴人出資由其代為操作期貨，且為博
    取上訴人之信任，並主動交付外觀上由被上訴人具名、用印
    ，實際上係被上訴人委由不知情第三人所代為書立之借據1
    紙予上訴人。上訴人見被上訴人極為誠懇且為熟識之人，致
    陷於錯誤，誤認被上訴人確有還款及經營期貨能力與誠意，
    乃於同年1月8日貸與50萬元。嗣被上訴人得知上訴人尚有50
    張中國鋼鐵股份有限公司股票（下稱中鋼股票），復於92年
    3月10日，佯稱與友人投資醫院資金調度困難為由，向上訴
    人商借上開股票，且為再度取信於上訴人，除保證屆期連同
    股票應有之年度配股、配息，於92年9月30日前一併償還外
    ，並於是日再次主動先交付外觀上由被上訴人具名、用印，
    實際上係被上訴人委由不知情第三人所代為書立之借據1紙
    予上訴人，致上訴人不疑有他，誤認被上訴人確有還款之誠
    意，遂於92年3月12日及同年4月16日先後將前開50張中鋼股
    票分次變賣後所得款項78萬8496元及21萬2058元全數貸與被
    上訴人。詎屆期經多次催討，被上訴人非但分文未償，並否
    認有向上訴人借款一事，上訴人始知受騙，計損失150萬054
    元，被上訴人並經本院96年度上易字第1910號刑事判決，判
    處詐欺罪刑確定在案等情，依侵權行為之法律關係，求為命
    ：被上訴人應給付150萬054元，及加付自訴狀繕本送達翌日
    起算法定遲延利息之判決（上訴人於97年3月31日準備書狀
    請求非財產損害100萬元部分，已當庭撤回，不予論述）。
二、被上訴人則以：被上訴人未詐欺上訴人，其曾於90年8月間
    ，交付3萬6000美元現金予上訴人，以投資上訴人在大陸地
    區之房地產，為求保障，由上訴人簽發面額160萬元本票交
    付被上訴人，上訴人上開所匯款項，係清償該項債務，其並
    無不法侵害上訴人權益，亦無以背於善良風俗之方法加損害
    於上訴人等語，資為抗辯。
三、上訴人主張上開事實，為被上訴人所否認，並以前詞置辯。
    查，上訴人分別於92年1月8日、同年3月12日及同年4月17日
    ，匯入50萬元、78萬8496元及21萬2058元（合計150萬0554
    元，上訴人僅請求150萬054元）至被上訴人所有彰化銀行水
    湳分行00000000000000號帳戶內等情，為被上訴人所是認（
    見本院上字卷31、44頁），復有該帳戶存摺影本1份、華南
    商業銀行匯款回條聯1紙及世華聯合商業銀行匯出匯款回條2
    紙附於上開刑事偵查卷可憑（見調閱之偵查卷10至12頁）。
    又依永興證券有價證券買賣分戶對帳單所示（見調閱之偵查
    卷55頁），上訴人於92年3月10日出售40張中鋼股票得款78
    萬8496元；於同年4月14日出售10張中鋼股票得款21萬2058
    元，而該等款項與前開匯款金額相符，足認上訴人確有交付
    150萬0554元予被上訴人，其中部分款項係上訴人出售中鋼
    股票所得匯予被上訴人等情，應屬實在。上訴人既已交付被
    上訴人150萬0554元，則上訴人是否因受被上訴人之上開詐
    欺行為而交付，即應究明，玆分述如下：
  (一)被上訴人辯稱其曾於90年8月間，交付3萬6000美元現金予上
    訴人，以投資上訴人在大陸地區之房地產，為求保障，由上
    訴人交付所簽發面額160萬元本票，上訴人上開所匯款項，
    係清償該項債務等語。為上訴人所否認。查，被上訴人固於
    89年12月12日、90年1月19日、2月2日、3月29日、5月18日
    、7月25日、7月27日分別購買4500美元、8000美元、3000美
    元、3500美元、3000美元、1000美元、1萬1300美元、3500
    美元、2000美元，惟此項事實，不能證明被上訴人於90年8
    月間交付3萬6000美元現金予上訴人。
  (二)至證人管業熙於上開刑事案到庭結證稱：被上訴人曾出示
    160萬元之本票及3萬6000美元之收據各1紙，且收據上載有
    茲收到被上訴人3萬6000美元正確無誤，特立此據，立據人
    上訴人等字樣等語，證人郭之恬亦證稱：曾在母親即被上訴
    人抽屜內看過立據人上訴人，收據3萬6000美元手寫的紙及1
    張本票等語，然本件上訴人既否認有書立上開文件一事，而
    被上訴人稱已將收據及本票交還上訴人而無法提供（見本院
    卷44頁），且證人管業熙、郭之恬上開證述內容，亦無法據
    以認定證人所目睹之收據及本票確實為上訴人所書立。證人
    郭之恬於刑事案另證稱：於目睹母親即被上訴人抽屜內之書
    據時，曾詢立據之人，被上訴人告知係朋友及投資大陸一事
    ，且表示對方有開本票，不怕被騙等情，然關於投資大陸一
    事，證人郭之恬均係聽聞被告所言，亦無法以此即認上訴人
    曾邀被上訴人投資大陸房地產事宜，證人管業熙、郭之恬之
    證詞，及被上訴人購買上開美元之證據，均無法證明被上訴
    人曾交付上訴人3萬6000美元之事實。
  (三)上訴人提出之借據2紙（見本院上字卷23、24頁），該借據
    上之筆跡，明顯與被上訴人之筆跡不符，亦與上訴人之筆跡
    不符，被上訴人抗辯係上訴人偽簽被上訴人之名字云云，不
    足採取。上開借據應非被上訴人所親自書立，然本件上訴人
    既已將合計150萬0554元以匯款方式如數匯入被上訴人帳戶
    ，衡情論理，並無偽造該不實借據，以證明被上訴人有收受
    上開金額之必要，且該紙借據既非被上訴人親自書立，僅需
    目視即可輕易判定，苟日後雙方起爭議，上訴人亦無法執該
    紙借據為利己之證據，亦難想見如上訴人明知上開2紙借據
    係其個人所偽造，豈有將該借據出示予台灣台中地方法院檢
    察署檢察官，以自曝個人犯行之可能。是上訴人所述：被上
    訴人交付上開2紙借據時，借據內容均已填載完畢，並已有
    被上訴人之簽名及印文，遂不疑有他，而予以收受（即卷附
    借據2紙係被上訴人事前製作完成後，當面交付）等語，為
    可採取。上訴人提出之借據2紙，雖非被上訴人之筆跡，亦
    不足為有利被上訴人之認定。
  (四)被上訴人所辯交付上訴人3萬6000美元，並未舉證證明，自
    難採信，是上訴人上開主張，應可採取。被上訴人明知先前
    交付上訴人之借據，均非其所親自書寫，屆時上訴人就上開
    投資及借用股票等情，將無證據可資佐證，於上訴人請求返
    還款項時，除否認上訴人所交付之款項係投資及出借之用外
    ，且以上訴人交付之款項係返還其債務等語置辯，與先前自
    上訴人取得上開各筆款項時，所告知之事由大相逕庭，足證
    被上訴人佯稱代為投資及借用股票，並以保證獲利及連同股
    票預計可得之配股、配息一併計入返還等詞，使上訴人同意
    出借並如數交付款項，顯有為自己不法所有之意圖甚明。而
    被上訴人被訴詐欺案件，經本院96年度上易字第1910號刑事
    判決，判處其罪刑確定在案，有本院96年度上易字第1910號
    刑事判決在卷可憑（見本院上字卷3至8頁），並經本院調取
    該刑事案偵審全卷查明屬實，被上訴人已詐欺取得150萬055
    4元，應堪認定。
四、按因故意或過失，不法侵害他人之權利者，負損害賠償責任
    。民法第一百八十四條第一項前段定有明文。本件被上訴人
    意圖為自己不法之所有，因施用詐術致上訴人陷於錯誤而交
    付之150萬0554元（上訴人僅請求其中之150萬054元），此
    即上訴人所受之損害。從而，上訴人本於侵權行為之法律關
    係，請求被上訴人給付150萬054元，及自訴狀繕本送達被上
    訴人之翌日即94年6月22日起至清償日止，按年利率5%計算
    之利息，自應准許。又上訴人陳明願供擔保，聲請為假執行
    之宣告，核無不合，爰酌定相當擔保金額准許之。原審為上
    訴人敗訴之判決，即有未合。上訴論旨，指摘原判決不當，
    聲明廢棄，為有理由。本件事證已臻明確，兩造其餘攻擊防
    禦方法及舉證，核與本件判決結果不生影響，無庸逐一論列
    ，併此敘明。
據上論結：本件上訴為有理由，依民事訴訟法第四百五十條、第
七十八條、第四百六十三條、第三百九十條第二項，判決如主文
。
中    華    民    國    97    年    5     月    14    日
                  民事第一庭    審判長法  官  吳火川
                                      法  官  陳繼先
                                      法  官  饒鴻鵬
以上正本係照原本作成。
如對本判決上訴，須於收受判決送達後20日內向本院提出上訴書
狀，其未表明上訴理由者，應於提出上訴後20日內向本院提出上
訴理由書（須按他造人數附具繕本）。
上訴時應提出委任律師為訴訟代理人之委任狀。具有民事訴訟法
第466條之1第1項但書或第2項之情形為訴訟代理人者，另應附具
律師及格證書及釋明委任人與受任人有該條項所定關係之釋明文
書影本。
                                      書記官  林明冬
中    華    民    國    97    年    5     月    14    日
                                                      Ｍ


司法院資訊處製作；財團法人民間司法改革基金會備份。
